臺灣高等法院高雄分院刑事判決　　　 100年度上易字第1012號
上　訴　人　臺灣高雄地方法院檢察署檢察官
被　　　告　朱永森
上列上訴人因被告恐嚇取財案件，不服臺灣高雄地方法院100 年
度易字第885 號中華民國100 年8 月17日第一審判決（起訴案號
：臺灣高雄地方法院檢察署100 年度偵字第4289號），提起上訴
，本院判決如下：
    主  文
上訴駁回。
    理  由
一、公訴意旨略以：被告朱永森（原名朱志忠）與吳美貞係男女
    朋友關係，被告朱永森因女友吳美貞疑受告訴人蔡振林性騷
    擾，基於恐嚇取財之犯意，接續於民國99年7 月28日18時19
    分、同年月29日19時10分許，在高雄市某處，以手機門號00
    00000000號撥予告訴人使用手機門號0000000000號，向告訴
    人恫稱：拿出新臺幣（下同）5 萬當作遮羞費，要不要告你
    隨我，你小心一點，我知道你家，我混五甲云云，致告訴人
    心生畏懼，嗣因告訴人報警而未遂。因認被告朱永森涉有刑
    法第346 條第3 項、第1 項之恐嚇取財未遂罪嫌云云。
二、按認定不利於被告之證據須依積極證據，苟積極證據不足為
    不利於被告事實之認定，即應為有利被告之認定，更不必有
    何有利之證據；又犯罪事實之認定，應憑證據，如無相當之
    證據，或證據不足以證明，自不得以推測或擬制之方法，以
    為裁判之基礎（最高法院30年上字第816 號判例、40年臺上
    字第86號判例可資參照）。又檢察官就被告犯罪事實，應負
    舉證責任，並指出證明之方法，亦為同法第161 條第1 項所
    明定。因此，檢察官對於起訴之犯罪事實，應負提出證據及
    說服之實質舉證責任，倘其所提出之證據，不足為被告有罪
    之積極證明，或其指出證明之方法，無從說服法院以形成被
    告有罪之心證，基於無罪推定之原則，自應為被告無罪判決
    之諭知，亦有最高法院92年臺上字第128 號判例足參。所謂
    認定犯罪事實之證據，係指足以認定被告確有犯罪行為之積
    極證據而言，如未發現相當證據，或證據不足以證明，自不
    能以推測或擬制之方法，以為裁判基礎。且刑事訴訟上證明
    之資料，無論其為直接證據或間接證據，均須達於通常一般
    人均不致於有所懷疑，而得確信其為真實之程度，始得據為
    有罪之認定，若其關於被告是否犯罪之證明未能達此程度，
    而有合理性懷疑之存在，致使無從形成有罪之確信，根據「
    罪證有疑，利於被告」之證據法則，即不得遽為不利被告之
    認定，其以情況證據（即間接證據）斷罪時，尤須基於該證
    據在直接關係上所可證明之他項情況事實，本乎推理作用足
    以確證被告有罪，方為合法，不得徒憑主觀上之推想，將一
    般經驗上有利被告之其他合理情況逕予排除。又告訴人之告
    訴，係以使被告受刑事訴追為目的，是其陳述是否與事相符
    ，仍應調查其他證據以資審認，此亦有最高法院76年臺上字
    第4986號、32年上字67號判例、52年臺上字第1300號判例可
    參。
三、公訴人認被告涉犯前揭罪嫌，無非以(1)證人即告訴人於警詢
    及偵查中之指述。(2)證人周美莉於偵查中之證述。(3)證人李
    建和警詢之證述。(3)被告所持用之0000000000號通聯調閱查
    詢單等證，為其主要論據。
四、訊據被告堅決否認有何恐嚇取財之犯行，於原審及本院辯稱
    ：我不認識蔡振林，也無與蔡振林電話連絡，當初知道吳美
    貞受性騷擾後，直接就去報案，該兩通電話是我撥的，但由
    吳美貞拿去跟告訴人說的。實際的情形是我下班回來，吳美
    貞跟我說他被性侵，我就她陪到告訴人家裡理論，告訴人說
    他是因為喝醉酒，什麼都不知道，所以我們就去報警。當天
    我沒有打告訴人，亦沒有恐嚇叫他拿5 萬元出來。隔天告訴
    人託李建和打電話給我，說要和解，吳美貞拿我的電話跟告
    訴人說，告訴人說要以五千元和解，吳美貞就說不要。第二
    通也是告訴人託李建和說要來和解，也是吳美貞跟他說的，
    吳美貞說不要和解，我都沒有跟告訴人在電話裡面講過話等
    語。
五、經查：
（一）被告朱永森與吳美貞為男女朋友關係，於99年7 月27日中
      午，吳美貞隨同證人李建和前往告訴人蔡振林家飲酒，而
      於吳美貞返家時，與蔡振林發生性騷擾之爭議，吳美貞即
      轉知被告，並於同日晚間被告曾偕同吳美貞至被告家裡理
      論，被告、吳美貞及告訴人即因此至警局協調等情，業據
      被告坦認不諱（見警卷第2 頁，偵卷第25頁，原審卷二第
      20 頁 、本院卷第24）。
（二）上情並據證人李建和於偵查中及原審審理中亦有供證：99
      年7 月27日上午我有跟吳美貞、蔡振林、蔡振林姪子及蔡
      振林女友在被害人告訴人蔡振林住處一起喝酒，我喝了2
      杯高粱酒後就在他家沙發睡著，我睡醒時約4 、5 點，客
      廳都沒有人，只看到被害人躺在他家床上休息，我將他搖
      醒後說我要回去，當天下午6 點我在看中醫，我看到有吳
      美貞的未接來電，回撥後我才知道蔡振林好像有對吳美貞
      性騷擾，就撥給蔡振林，蔡振林說他不確定，電話打完我
      也沒有到現場，所以我當天沒有向蔡振林說的到現場。與
      蔡振林通完話後，我打電話給朱永森轉告蔡振林的回話，
      朱永森說要去找蔡振林理論，吳美貞與蔡振林性騷擾事件
      發生後，有以電話與蔡振林談論此事，我擔任該事中間傳
      話人。有與蔡振林聯絡、協商和解的事情等語（見偵卷第
      27頁、原審卷二第26頁) 。亦為證人吳美貞於偵查中之證
      述：我被性騷擾當天，由我上去4 樓按門鈴，我請被害人
      女兒去叫她爸爸，被害人到1 樓後，朱永森問他，你怎麼
      可以對我做這種事，2 人面對面，朱永森手搭著被害人的
      肩膀，被害人一開始是說對不起，他酒喝多了不知道他做
      了什麼事，我男友就說那我們去警局備案，所以就去瑞隆
      派出所備案等語（見偵卷第26頁）；並為證人即告訴人蔡
      振林於臺灣高雄地方法院檢察署99年度偵字第31345 號違
      反性騷擾防治法案件（下稱前案）之警詢、偵查中及本案
      偵查中及原審審理中所供證在卷（見前案卷第5 、6 、30
      頁，偵卷第35、36頁、原審卷二第29、30頁），復經本院
      調取前案卷宗查閱屬實，是上情應堪認定。
（三）查上開性騷擾案件發生後，被告曾分別於以99年7 月28日
      18時19分、同年月29日19時10分許以其所持用之00000000
      00號行動電話撥打蔡振林持用之門號0000000000號行動電
      話，與蔡振林聯絡之事實，業據被告於偵查中肯認屬實（
      見警卷第2 頁，偵卷第25頁），核與證人吳美貞於警詢及
      偵查中證稱：我知道被告有打電話給蔡振林，被告還有跟
      我說蔡振林要和解，但是因蔡振林沒有誠意所以要報案告
      到底等語（見警卷第4 頁，偵卷第26頁）；證人蔡振林偵
      查中及原審審理中證稱：被告於上開時間有打電話給我等
      語（見偵卷第43頁，原審卷二第29頁）；證人即居間協調
      和解事宜之李建和於原審中證稱：我有請被告打電話與告
      訴人蔡振林談和解等語（見原審卷二第25頁）相符；復有
      通聯調閱查詢單2 份在卷可參（見警卷第12頁，偵卷第2
      、4 、7 頁）；又依前開通聯調閱查詢單可知上開000000
      0000號行動電話為被告所申辦，且被告自承該門號為己所
      持用（見原審卷二第38頁）等情，足徵前開事實，堪以認
      定。
（四）至證人吳美貞雖於原審審理中證述：上開2 通電話是我與
      蔡振林聯絡的，是李建和打電話給我要我與被告談和解等
      語（見原審卷二第22、23頁），然所述與證人李建和前開
      所證稱係聯絡被告與告訴人洽談乙情未合，是證人吳美貞
      所證已有疑義；又證人吳美貞迭於警詢、偵查中之證述均
      表示係被告與蔡振林接洽和解，且參佐被告於偵查中明確
      供述：第1 次是聽吳美貞說被蔡振林騷擾，所以要找蔡振
      林理論，就跟蔡振林聯繫，第2 次是跟蔡振林說不用和解
      了等語（見偵卷第25頁），如非被告親自與告訴人聯繫，
      豈能就談話內容具體陳述，故前開2 通電話，應係被告親
      自與蔡振林對話無訛，證人吳美貞於原審所證應係礙於與
      被告為男女朋友之關係及在庭壓力，所為之迴護被告之語
      ，不足採信。
（五）另被告雖否認其對吳美貞性騷擾案件曾要求被告以5 萬元
      和解，然上情業經證人李建和迭於警詢及原審審理中證稱
      ：吳美貞有請我轉達和解金額為5 萬元等語（見警卷第6
      頁，原審卷二第25頁），與證人蔡振林所證被告於電話中
      所提出之和解金額互核相符，則被告前與告訴人蔡振林談
      論和解時，提出5 萬元之要求，亦堪認定。
（六）依上開被告曾於99年7 月28日18時19分、同年月29日19時
      10分許以行動電話聯繫告訴人蔡振林，要求以5 萬元和解
      之事實固堪認定，然有關：
  1.告訴人蔡振林雖指稱，被告所撥打之上開電話係恐嚇我拿出
    5 萬元來當遮羞費，要不要告你隨我，你小心一點，我知道
    你家，我混五甲等，致其心生畏懼致想搬家等語（見警卷第
    7 反頁，偵卷第36頁，原審卷二第27至29頁）。惟查：
  (1)告訴人於99年12月17日21時55分許提起本案告訴，於前案接
    受調查時，僅曾於99年8 月3 日經警詢問與吳美貞是否有糾
    紛時，表示被告與朋友於99年7 月27日晚間至其家並要求拿
    出5 萬元和解，嗣後至派出所協調乙事，並未提及本案受恐
    嚇之相關案情，而告訴人蔡振林多次於99年10月13日、99年
    10月27日、99年12月17日至臺灣高雄地方法院檢察署接受調
    查時，均未表示其受到威脅等情，此有高雄市政府警察局前
    鎮分局瑞隆派出所受理刑事案件報案三聯單、受理各類案件
    紀錄表在卷可佐（見警卷第20、21頁），另經本院調取前案
    卷宗所附之歷次警、偵訊筆錄可參（見前案卷第5 、6 、30
    、32頁）。倘證人係受恐嚇，而心生極度恐懼致欲搬家之程
    度，竟於數次接受公權力調查時，皆未訴諸公權力以保障自
    身安全，而遲至5 個月後方報案，實與經驗法則未合。
  (2)況其於原審陳稱：係想性騷擾案件是否和解，方作為日後提
    出傷害、恐嚇告訴之手段等語（見原審卷二第33頁），足見
    其提出本案既存有其他目的，而非自始以被告對其有無恐嚇
    、傷害之事實，而訴請偵辦，則所供是否與實際事實相合，
    非無疑義。
  (3)又告訴人對於被告撥打電話之情形，於偵查中先證稱：被告
    於99年7 月27日後接連數日一直撥打我門號為0000000000之
    電話問我要如何處理云云（見偵卷第36頁），然嗣於原審中
    改證稱被告僅撥打3 通電話云云（見原審卷二第31頁）；次
    對於傷害的過程，於警詢中證稱：被告、吳美貞和一名不認
    識的男子，到我家我開門後，被告就抓我胸口把我拉下樓，
    被告與該名男子就開始毆打我云云（見警卷第7 反頁），於
    偵查中證稱：被告先打我的手臂，該名不認識的男子打我後
    腦，我就直接被拉下樓了云云（見偵卷第36頁）；復對於99
    年7 月27日受被告傷害處理乙節，於偵查中證稱：當天因警
    察傳我作筆錄，結束已經11點多，當時沒有立即驗傷是因為
    小孩逃家云云（見偵卷第36頁），於原審審理中則改稱：當
    天是警員不讓我走，隔天因要調解，所以就不需要就醫，故
    到99年8 月3 日才去驗傷云云（見原審卷二第33頁），由上
    可見，告訴人對於告訴事實相關過程之陳述，竟均前後不一
    ，且反覆不定，差異甚鉅，已見瑕疵，是告訴人所證，益見
    可疑；矧證人李建和並未毆打告訴人，亦未恐嚇被告，僅係
    受託擔任和解之居中協調人，此為告訴人所自認（見偵卷第
    35頁），然告訴人憑主觀認定李建和協調有所偏袒，即對李
    建和提出共謀恐嚇、傷害之告訴，並拒絕撤回告訴（見偵卷
    第35、43、44頁），更足顯其所證為使被告受刑事訴追為目
    的，而有所偏頗，實難遽採。
  2.又證人即告訴人之女友即周美莉偵查中證稱：被告打電話給
    告訴人當時，我剛好坐在告訴人之摩托車上，告訴人立刻轉
    知我說對方要他拿出5 萬元，之前性騷擾之事就算了，後來
    回家還有打過好多通，有聽告訴人說被告是作流氓的等語（
    見偵卷第42、43頁）。然查，被告於99年7 月28日、29日皆
    僅打1 通電話予蔡振林，此有前開通聯調閱查詢單在卷可稽
    ，則證人周美莉所證打過好多通之詞已與事證未合，已非無
    疑；又其所聽聞告訴人表示被告對於前案之和解金額為5 萬
    元，此僅為協商和解之條件，難認為已屬恐嚇。另告訴人告
    知被告係作流氓之語是否由告訴人依據其他之情形或是自我
    揣測而判斷轉述，亦難排除，另酌以證人李建和於原審審理
    中證稱：蔡振林僅有表示被告要5 萬元和解，並無提及恐嚇
    乙事等語（見原審卷二第26頁），證人李建和為前案居中協
    調者，且與被告及告訴人均相識，倘被告受恐嚇應先告知李
    建和與之討論，並請其代為處理，然告訴人竟無告知李建和
    詳細情節，而僅以上開含糊之言語轉知證人周美莉，則告訴
    人所轉知周美莉之事實，是否確出於被告之口，或為被告之
    真意，亦有疑義，故難由告訴人曾轉知上開言語，即得認被
    告確有恐嚇告訴人之犯行。又證人周美莉復證稱：被告一共
    打了兩通電話都是恐嚇要錢等語（見偵卷第43頁），然並無
    具體說明究被告有何恐嚇之言語，且其坐於機車後座，非實
    際通話者，如何得知電話內容係出於「恐嚇」？復參之告訴
    人證稱：當時只有我一人聽到等語（見原審卷二第33頁），
    足徵證人周美莉所述被告「恐嚇」等語，顯非實際聽聞而得
    知，而係由告訴人用此詞彙轉知而來，故證人周美莉此部份
    證詞係聽聞告訴人主觀之感受，尚難作為對於被告不利之認
    定。
（七）又按刑法第346 條第1 項之恐嚇取財罪，係以意圖為自己
      或第三人不法所有為構成要件，如對於該使人交付之財物
      ，本有正當取得之權利，則除所用恐嚇方法或可成立他項
      罪名外，要無由成立恐嚇取財之罪（最高法院72年台上字
      第1241號判決參照) 。被告因認其女友受告訴人為性騷擾
      ，而與告訴人談論和解事宜，提出以5 萬元和解，並因此
      曾至警局協調，已如前述，實難認被告係出於不法所有之
      意圖。且承前所述，告訴人所指之恐嚇內容及情節，並無
      使通常一般人均不致有所懷疑，而得確信其為真實之證據
      ，以認被告有何恐嚇之行為，故難以被告曾與告訴人提出
      5 萬元之和解條件，即認被告有恐嚇之行為及不法所有之
      意圖。
六、綜上所述，本件檢察官所為之舉證，尚不足證明被告有何恐
    嚇取財之犯行。至告訴人所涉有關對證人吳美貞涉嫌違反性
    騷擾防治法部分，雖經偵查認定僅證人吳美貞之指訴外，並
    無其他佐證，以罪嫌不足，為不起處分，有99年度偵字第31
    345 號不起訴處分書以資為憑。然上開係事後經偵查結果後
    所為之結論，對於被告有無本件恐嚇取財犯行，並無必然之
    關連；換言之，尚難以告訴人蔡振林所涉對吳美貞違反性騷
    擾防治法以上開理由認罪嫌不足，為不起訴處分；即可遽認
    定被告有本件犯行成立。此外，公訴人就被告犯罪事實，應
    負舉證責任，並提出證明之方法，因此公訴人對於犯罪事實
    ，應負提出證據及說服之實質舉證責任，倘其指出證明之方
    法，無從說服法院以形成被告有罪之心證，基於無罪推定之
    原則，自應為被告無罪之諭知。茲本件公訴人於原審中並未
    提出適合於證明被告上開犯罪事實之積極事證，並說明其證
    據方法與待證事實之關係，原審對於卷內訴訟資料，復已逐
    一剖析，參互審酌，認被告上開行為尚屬不能證明，諭知其
    無罪，核無不合。
七、公訴人上訴意旨，未再提出任何補強証據供本院審酌為被告
    不利之認定，僅略以（一）告訴人蔡振林與被告朱永森間並
    無任何債權、債務關係存在，且告訴人自始未承認有何性騷
    擾之舉動，而有關於告訴人涉嫌違反性騷擾防治法部分，偵
    查認定其該部分罪嫌不足，此有99年度偵字第31345 號不起
    訴處分書以資為憑，原審遽認被告係因告訴人對其女友性騷
    擾而提出5 萬元和解金之要求有正當取得之權利，因此被告
    並無不法所有之意圖，是否有當，似仍有疑。（二）就本案
    恐嚇取財部分，告訴人蔡振林均一再指訴係由被告以電話恐
    嚇方式告知需交付5 萬元和解金，其就主要事實部分所證堪
    稱一致；均表示被告曾撥打數通電話，其所述難認有原審判
    決所謂前後矛盾之處。（三）又原審認告訴人於受恐嚇後遲
    至5 個月後方報案與經驗法則未合，然告訴人於原審中證稱
    ：「（聽了被告跟你講拿出5 萬元當作遮羞費，要不要告你
    隨我，你小心一點，我知道你家，我混五甲云云，你心理狀
    態為何？）害怕，上下班、接送小孩的時候都要注意有無陌
    生人對我不利，（既然如此害怕，為何6 個月即99年12月17
    日才去警局報案？）因為我本來想說若有和解的話就把此事
    解決，（為何後來又提告？）後來在高雄地檢署開庭後，被
    告作勢好像要打我的意思，所以我才報案」等語明確，則告
    訴人蔡振林未於遭受恐嚇後立即報案訴諸公權力，顯係因其
    主觀上認知若能和解即可和平處理之故，實無法因告訴人之
    前願息事寧人之態度即遽行推論告訴人尚未達心生畏懼之程
    度或認其所述不實，況告訴人倘未心生畏佈，何以在自認並
    無性騷擾之事的情況下仍願與被告商談和解事宜？益徵告訴
    人自承遭被告恐嚇後感到害怕等語，足堪採信。（四）另關
    於告訴人蔡振林對李建和提出告訴之原因，告訴人於審理時
    已證稱：「因為我不認識被告與吳美貞，我只認識李建和，
    （認識李建和，但他未打你，為何對他提出傷害告訴？）我
    覺得我被李建和設計，我邀李建和喝酒，他說吳美貞是他女
    友，之後又說吳美貞是被告女友，我覺得被仙人跳，所以一
    起提告」等語綦詳，且由本案卷內相關證據資料亦可得知李
    建和確曾偕同吳美貞一同至告訴人蔡振林住處飲酒，吳美貞
    、被告與告訴人間亦因此發生齟齬，告訴人顯非無故、任意
    提告，其所述提告原因尚屬合情，則原審判決認定「證人李
    建和僅係受託擔任和解之居中協調人，告訴人憑主觀認定李
    建和協調有所偏袒即對李建和提出共謀恐嚇、傷害之告訴」
    乙節，似無所憑，僅屬自行臆測告訴人動機之論斷，原審並
    因此進而認定告訴人之證述內容有所偏頗，似有不當。（五
    ）若被告朱永森確未曾恐嚇告訴人，被告何以於審判中矢口
    否認曾撥打電話予蔡振林、辯稱無與告訴人聯絡云云？而證
    人周美莉雖未直接聽聞告訴人所受恐嚇之內容，然依其所述
    ，足以佐證證人蔡振林所述非憑空捏撰，況證人周美莉證述
    被告以電話要求和解金5 萬元之部分，核與證人吳美貞與李
    建和於偵查及審理中證述被告之和解條件情節相符，被告與
    告訴人通話聯絡乙節復有被告所持用行動電話之通聯調閱查
    詢單1 份在卷可參，且被告曾分別於99年7 月28日18時19分
    、同年月29日19時10分許以所持用行動電話與告訴人聯絡之
    事實為原審判決所採認，堪認為真實，被告持續對告訴人以
    電話施加不當之心理壓力，無故要求給付和解金，以達迫使
    被害人屈服同意付款之目的，其所謂「和解」之行為方法與
    手段，實非法所容許云云。
八、按證據之取捨，屬於事實審法院之職權，故事實審依客觀標
    準認定某項證據無審酌之必要而不予審酌者，倘不違反經驗
    法則，尚難指為違法；最高法院四十六年台上字第五二九號
    著有判例。查原審綜上審酌前述各項事證，論斷說明本件不
    能證明被告有檢察官所指之犯行等情，乃屬其採證職權之合
    法行使，尚難任意指為違法；且公訴人上訴意旨所指各節，
    所擷取告訴人之偵查、原審供述等，經查亦係就原審證據取
    捨不當予以指摘，然上開各節，業經原判決已說明論斷之依
    據及理由，即已綜合卷內資料，就其心證上之理由予以闡述
    ，上開心證屬原審採證認事之職權行使；經核亦不違背證據
    及經驗法則；且查並無積極證據足以證明被告有本件恐嚇取
    財之犯行，詳如所述。公訴人上訴意旨另提出之不起訴處分
    書，經核亦未達足以認被告有本件犯行之確信其真實程度，
    且係就原審及本院前開取捨證據論斷事實之職權行使，及已
    調查說明之事項，任意加以指摘，其上訴尚難認為有理由，
    應予駁回。
據上論斷，應依刑事訴訟法第368 條 ，判決如主文。
本案經檢察官王俊力到庭執行職務。
中    華    民    國  100     年    12    月    14    日
                 刑事第九庭     審判長法  官  莊秋桃
                                      法  官  范惠瑩
                                      法  官  田平安
以上正本與原本無異。
本件不得再上訴。
中    華    民    國  100     年    12    月    14    日
                                  書  記  官  馬蕙梅